【裁判字號】    98,訴,1407
【裁判日期】    990604
【裁判案由】    拆屋還地
【裁判全文】
臺灣臺北地方法院民事判決              98年度訴字第1407號
原      告  丙○○
訴訟代理人  劉凡聖律師
            徐克銘律師
複代理人    鄭凱威律師
            戊○○
被      告  丁○○
            乙○○
上二人共同
訴訟代理人  許坤立律師
            郭香吟律師
上列當事人間請求拆屋還地事件，本院於中華民國99年5月20日
言詞辯論終結，判決如下：
    主      文
被告丁○○應將坐落臺北縣新店市○○段五一六地號土地如附圖
516－Ａ001部分所示之建物（面積二十二點八五平方公尺）拆除
，並將該部分土地返還予原告。
被告丁○○應給付原告新臺幣壹拾伍萬柒仟佰捌拾元，及自民
國九十八年五月三十一日起至清償日止，按年息百分之五計算之
利息。
被告丁○○應自民國九十八年五月三十一日起至第一項所示土地
返還之日止，按月給付原告新臺幣貳仟陸佰貳拾元。
原告其餘之訴駁回。
訴訟費用由被告丁○○負擔三分之二，餘由原告負擔。
本判決第一項、第二項、第三項，於原告以新臺幣捌拾捌萬元供
擔保後，得假執行。但被告丁○○以新臺幣貳佰陸拾肆萬元為原
告預供擔保後，得免為假執行。
原告其餘假執行之聲請駁回。
    事實及理由
一、原告主張：臺北縣新店市○○段516 地號土地（下稱系爭土
    地）原為訴外人劉范君秀所有，嗣原告於97年7 月15日取得
    系爭土地之所有權。而被告丁○○所有坐落台北縣新店市○○段1278建號建物即門牌號碼臺北縣新店市○○路○段251號
    建物（下稱系爭建物）無權占用系爭土地之一部分，被告丁○○並將系爭建物用以經營甲○○○○○○，又被告乙○○
    亦為甲○○○○○○之院長及合夥人，自亦為系爭建物之占
    有人。被告丁○○及乙○○既無權占有系爭土地，自應依民
    法第767 條前段規定，應將系爭建物拆除後，返還系爭土地
    予原告。另依訴外人劉范君秀與劉天一間所簽立之授權書記
    載：「授權人茲授權被授權人全權行使出售前開土地、收取
    價金、辦理所有權移轉予承買人等一切必要事宜。」等語，
    可知劉范君秀授權予劉天一以自己名義為法律行為之範圍包
    括出售系爭土地、收取價金、辦理所有權移轉予承買人等之
    一切必要事宜；是原告除取得系爭土地之所有權外，亦包括
    劉范君秀因系爭土地遭被告等無權占用所生之相當於租金之
    不當得利請求權。縱認授權書所載之授權範圍不包括讓與劉
    范君秀因系爭土地遭被告無權占用所生之相當於租金之不當
    得利請求權，惟自授權書之內容觀之，授權人劉范君秀與被
    授權人劉天一之關係為母子，關於本件代理權之授與應無虛
    偽不實之情形，且劉天一既以劉范君秀之子身分代理處理系
    爭土地之一切必要事宜，足見劉范君秀有將此部分有實際代
    理權之授與，僅未於授權書上明確記載，是劉天一既經劉范
    君秀授權辦理讓與其因系爭土地遭被告占用所生之請求權，
    而與原告訂立債權讓與契約，則原告自為合法受讓系爭土地
    之前所有權人劉范君秀對被告等之相當於租金之不當得利請
    求權。又被告等無權占有系爭土地，依法應返還原告相當於
    租金之不當得利，且系爭土地原所有人劉范君秀已讓與系爭
    土地遭被告等占用所生之求償權，原告得向被告等請求共5
    年之相當於租金之不當得利及自起訴狀繕本送達之翌日起至
    被告等返還系爭土地之日止，按月給付相當於租金之不當得
    利。而系爭土地坐落於臺北縣新店市○○路○○路段寬敞熱
    鬧，附近並有鳴遠橋與高速公路，且步行10分鐘內即可抵達
    捷運大坪林站及公車站牌，交通繁忙便利，附近多為住宅區
    ○○街亦有便利商店，亦鄰近南強高級工商職業學校及開明
    高級工商職業學校，生活機能完善，而系爭土地之公告現值
    為每平方公尺96,300元，系爭建物占用系爭土地之面積共為
    22.85 平方公尺，故原告以系爭土地之土地申報總價年息10
    ％計算，每月相當於不當得利之租金應為18,337元（計算式
    ：96,300元22.8510％1/12＝18,337 元），原告請求
    被告等給付總計5年之相當於租金之不當得利即1,100,220（
    計算式：18,337元125＝1,100,220元）。又被告等尚應
    給付自起訴狀繕本送達之翌日起至返還系爭土地時止，按月
    給付18,337元相當於租金之不當得利予原告。綜上，被告等
    無權占有系爭土地，並致原告權利受有損害，原告自得依民
    法第767條及第179條規定，請求被告等拆除坐落於系爭土地
    之系爭建物，並給付相當於租金之不當得利。並聲明：(一)被
    告丁○○、乙○○應自坐落於臺北縣新店市○○段516 地號
    土地上，門牌號碼為臺北縣新店市○○路○段251號，占用面
    積為22.85 平方公尺之建物遷出及拆除，並將該部分所座落
    之台北縣新店市○○段516 地號土地返還予原告。(二)被告丁○○、乙○○應給付原告1,100,220 元，及自起訴狀繕本送
    達之翌日起至清償日止，按年息5％ 計算之利息。(三)被告丁○○、乙○○應自起訴狀繕本送達之翌日起至返還上開土地
    之日止，按月給付原告18,337元。(四)願供擔保，請准宣告假
    執行。
二、被告等則以：系爭建物於68年9月5日興建完成，被告丁○○
    於88年9 月20日向其前手即訴外人楊永進購買系爭建物，並
    於88年10月15日完成所有權移轉登記。被告丁○○並非系爭
    建物之原始起造人，並未變更系爭建物之原始外觀，亦從未
    增建或擴充系爭建物之面積，於買受系爭建物時不知系爭建
    物有占有他人土地之情事。又甲○○○○○○為被告丁○○
    所獨資設立，被告乙○○僅為元昌堂之支授醫師，被告乙○○之開業執照及開業地址均非設於系爭建物內，是被告乙○○並非系爭土地之無權占有人。被告丁○○雖有無權占有系
    爭土地之情事，惟原告請求被告給付5 年相當於租金之不當
    得利1,100,220 元，及自起訴狀繕本送達翌日起至返還系爭
    土地時止按月計算18,337元之不當得利，並無理由；蓋系爭
    土地之原所有人劉范君秀僅授權劉天一辦理「一、授權人因
    不慎遺失前開土地（即系爭土地）所有權狀，茲授權被授權
    人全權行使向地政機關申請書狀補（換）發登記手續事宜。
    二、授權人茲授權被授權人全權行使出售前開土地，收取價
    金，辦理所有權移轉予承買人之一切必要事宜。三、被授權
    人辦理前二項事宜，皆得再委託他人辦理之。」，顯並未將
    系爭土地遭占用所生之請求權讓與或授權劉天一辦理，劉天
    一與原告所簽立之債權讓與契約書，約定由劉天一將劉范君
    秀因系爭土地遭占有而生之一切權利及基於該求償權之利息
    及其他衍生權利讓與原告部分，已逾越系爭土地原所有人劉
    范君秀授權劉天一辦理事項之範圍，原告據以請求被告應給
    付共5 年相當於租金之不當得利，依法無據。又系爭土地雖
    坐落於臺北縣新店市○○路旁，惟該址位置偏僻，附近多為
    住家，環境單純清靜，並非屬於臺北縣新店市交通繁忙商業
    活動頻繁之處，被告丁○○於該址經營甲○○○○○○，多
    依賴舊病患介紹客人，方能維持運作，故被告丁○○使用系
    爭土地之經濟價值不高，且系爭建物占用系爭土地之面積僅
    22.85平方公尺，原告以系爭土地申報總價年息10％ 計算被
    告等按月應付相當於租金之不當得利，顯然過高，應予酌減
    等語，資為抗辯。並聲明：(一)原告之訴及其假執行之聲請均
    駁回。(二)願供擔保，請准宣告免為假執行。
三、兩造不爭執事項
  (一)系爭土地原為劉范君秀所有，原告於97年7 月15日以買賣為
    原因登記為系爭土地之所有權人，權利範圍為全部。
  (二)系爭建物原為楊永進所有，被告丁○○於88年間向楊永進購
    買系爭建物，並於88年10月15日完成所有權移轉登記。
  (三)被告丁○○於系爭建物開設經營甲○○○○○○。
  (四)劉范君秀曾出具原證3 號之授權書，表示其因不慎遺失系爭
    土地之所有權狀，故授權劉天一全權行使向地政機關申請書
    狀補（換）發登記手續事宜，及授權劉天一全權行使出售前
    開土地、收取價金、辦理所有權移轉予承買人等一切必要事
    宜；嗣劉天一與原告於98年2月18日簽訂原證4號之債權讓與
    契約書，劉天一同意將系爭土地前因遭占用而對第三人所生
    一切權利（包括但不限於不當得利請求權或侵權行為損害賠
    償請求權等求償權，以及基於該債權之利息及其他衍生權利
    ）無條件讓與系爭土地之受讓人原告。
四、得心證之理由
    本件原告主張被告丁○○所有之系爭建物無權占用系爭土地
    之一部分，而被告乙○○亦為系爭建物之占有人，被告等應
    拆除坐落於系爭土地之系爭建物，並給付相當於租金之不當
    得利予原告，則為被告等所否認，並以前詞置辯，是本件所
    應審究者為：(一)系爭建物有無占用系爭土地之情事？(二)甲○○○○○○是否為被告丁○○所獨資經營？或是被告丁○○
    與乙○○合夥經營？被告乙○○有無占用系爭土地之情事？
    (三)若系爭建物有占用系爭土地之情事，劉天一與原告簽訂原
    證4號之債權讓與契約書，是否已生劉范君秀對被告之不當
    得利返還請求權讓與移轉予原告之效力？(四)若系爭建物有占
    用系爭土地之情事，原告得請求被告給付相當於租金之不當
    利益之金額以若干為適當？茲分別論述如下：
  (一)被告丁○○所有之系爭建物無權占用系爭土地
    按所有人對於無權占有或侵奪其所有物者，得請求返還之，
    民事訴訟法第767條前段定有明文。又以無權占有為原因，
    請求返還土地者，占有人對土地所有權存在之事實無爭執，
    而僅以非無權占有為抗辯者，土地所有權人對其土地被無權
    占有之事實無舉證責任，占有人自應就其取得占有係有正當
    權源之事實證明之，最高法院85年臺上字第1120號判決意旨
    可資參照。經查，系爭土地原為劉范君秀所有，原告於97年
    7 月15日以買賣為原因登記為系爭土地之所有權人，權利範
    圍為全部，而系爭建物原為楊永進所有，被告丁○○於88年
    間向楊永進購買系爭建物，並於88年10月15日完成所有權移
    轉登記，此為兩造所不爭執事項，並有土地登記第一類謄本
    、臺北縣新店地政事務所異動索引、建物登記第二類謄本等
    在卷可稽（本院卷第7頁、第8頁、第36頁、第37頁），則原
    告為系爭土地之所有權人，被告丁○○為系爭建物之所有權
    人，均堪予認定。又被告丁○○所有之系爭建物無權占有系
    爭土地如附圖所示516－A001 部分，為被告丁○○所不否認
    ，並有臺北縣新店地政事務所99年3月3日北縣店地測字第09
    90002980號函所檢附之土地複丈成果圖在卷可稽（本院卷第
    143頁至第145頁），亦堪予認定。綜上，本件原告既為系爭
    土地之所有權人，而被告丁○○既無權占有系爭土地，則原
    告本於民法第767條前段規定，請求被告丁○○將如附圖516
    －A001部分所示之建物拆除，並將該部分土地返還原告，即
    屬有據，應予准許。
  (二)被告乙○○並非系爭建物之占有人，自無占用系爭土地之情
    事
  1.按當事人主張有利於己之事實者，就其事實有舉證之責任，
    民事訴訟法第277 條前段定有明文。又民事訴訟如係由原告
    主張權利者，應先由原告負舉證之責，若原告先不能舉證，
    以證實自己主張之事實為真實，則被告就其抗辯事實即令不
    能舉證，或其所舉證據尚有疵累，亦應駁回原告之請求，最
    高法院著有17年上字第917 號判例可資參照。本件系爭建物
    之所有權人僅為被告丁○○，並由被告丁○○用以經營甲○○○○○○，而原告主張被告乙○○亦為甲○○○○○○之
    院長及合夥人，亦為系爭建物之占有人，既為被告乙○○所
    否認，自應由原告就此有利於己之事實負舉證之責。
  2.本件原告主張被告乙○○為甲○○○○○○之合夥人無非係
    以被告乙○○之名片上記載：「甲○○○○○○」、「院長
    乙○○」、「地址：台北市○○路○段127號、台北縣新店市
    ○○路○段251號」等（本院卷第13頁）為其主要依據。經查
    ，依被告丁○○之名片、行政院衛生署網頁資料、臺北市政
    府衛生局於98年4月14日北市衛醫護字第09833237200號函、
    臺北縣政府衛生局於98年4月20日北衛醫字第0980040327 號
    函、醫療機構開業執照等件觀之（本院卷第12、21、22、38
    、39、81、87頁），可知甲○○○○○○包含「新店總院」
    及「木柵分院」，而新店總院係位於臺北縣新店市○○路3
    段251號即系爭建物、木柵分院則位於臺北市○○區○○路2
    段127 號，被告丁○○係甲○○○○○○臺北縣新店總院之
    登記負責人，被告乙○○則係甲○○○○○○臺北市文山分
    院之登記負責人。參以，臺北市政府衛生局於97年12月9 日
    北市衛醫護字第09740593100 號函暨臺北市政府衛生局醫事
    人員前往其他醫療機構執行醫療業務線上報備申請書（本院
    卷第88、89頁），亦可知被告乙○○僅係甲○○○○○○新
    店總院之支援醫師，支援期間係自98年1月17日起至99年1月
    16  日止，支援時段為星期四下午14：00～18：00、星期五
    下午14：00～18：00，並非新店甲○○○○○○之負責人或
    合夥人。因此，原告未能舉證證明被告丁○○及乙○○間存
    有合夥關係，則被告乙○○應非系爭建物之占有人，是以，
    原告請求被告乙○○應將如附圖516－A001 部分所示之建物
    拆除，並將該部分土地返還原告，洵屬無據，應予駁回。
  (三)劉天一與原告簽訂之債權讓與契約書，已生劉范君秀對被告
    之不當得利返還請求權讓與移轉予原告之效力
    本件被告抗辯系爭土地之原所有人劉范君秀並未將系爭土地
    遭占用所生之請求權讓與或授權劉天一辦理，劉天一與原告
    所簽立之債權讓與契約書，已逾越系爭土地原所有人劉范君
    秀授權劉天一辦理事項之範圍云云。惟查，劉范君秀所簽立
    之授權書記載：「授權人：劉范君秀」、「被授權人：劉天
    一」、「授權人與被授權人之關係：母子」、「授權人茲授
    權被授權人全權行使出售前開土地、收取價金、辦理所有權
    移轉予承買人等一切必要事宜。」、「授權期間：自中華民
    國92年3月19日至中華民國102 年3月19日止。」等語（本院
    卷第9 頁），可知劉范君秀與劉天一係母子關係，劉范君秀
    授權劉天一於92年3月19日至102 年3月19日期間得出售系爭
    土地、收取價金、辦理所有權移轉予承買人等之一切必要事
    宜，顯已將系爭土地買賣之一切必要事宜概括授權予劉天一
    處理。參以，劉天一與原告間於98年2 月18日所簽立之債權
    讓與契約書記載：「甲方為讓與前之土地因遭占用而生之一
    切權利及基於該求償債權之利息及其他衍生權利讓與予乙方
    等事，甲、乙雙方一致同意債權讓與契約條款如后：1.甲方
    同意將其轉讓臺北縣新店市○○路○段251號土地前因遭占用
    而對第三人所生之一切權利（包括但不限於不當得利請求權
    或侵權行為損害賠償請求權等求償權，以及基於該債權之利
    息及其他衍生權利）無條件讓與上開土地之受讓人乙方（現
    為該土地所有權人）。……立契約書人：甲方劉天一（被授
    權人）、劉范君秀（授權人）。乙方：丙○○。」（本院卷
    第10頁），可知劉天一係以劉范君秀之名義將系爭土地上之
    債權請求權讓與原告。而劉范君秀既已將系爭土地買賣之一
    切必要事宜概括授權予劉天一處理，且亦已將系爭土地出售
    予原告，自無再自行保留系爭土地對第三人所生之債權請求
    權之理，足徵劉范君秀授權劉天一處理系爭土地買賣之一切
    必要事宜之範圍，已包括關於系爭土地對第三人所生之債權
    請求權。是劉天一依上開授權書自得代理劉范君秀與原告簽
    立債權讓與契約書，則原告應已取得劉范君秀前因系爭土地
    遭被告丁○○無權占用所生之相當於租金之不當得利請求權
    。被告所辯即屬無據，應非可採。
  (四)原告得請求被告丁○○給付相當於租金之不當利益
  1.按無法律上之原因而受利益，致他人受損害者，應返還其利
    益，民法第179 條定有明文。次按依不當得利之法則請求返
    還不當得利，以無法律上之原因而受利益，致他人受有損害
    為其要件，故其得請求返還之範圍，應以對方所受之利益為
    度，非以請求人所受損害若干為準，無權占有他人土地，可
    能獲得相當於租金之利益為社會通常之觀念，最高法院61年
    台上字第1695號判例可資參照。查被告丁○○所有之系爭建
    物無權占用系爭土地如附圖所示516－A001 部分，已如前述
    ，依社會通念，可消極減免其應支付使用系爭土地之代價，
    而受有利益，致原告受有損害，自應返還其利益。再按，城
    市地方房屋之租金，以不超過土地及其建築物申報總價年息
    10％為限，土地法第97條第1 項定有明文，而土地法第97條
    所謂土地及建築物之總價額，土地價額依法定地價，建築物
    價額依該管直轄市或縣（市）地政機關估定之價額，為土地
    法施行法第25條所明定，又土地法第148 條規定，土地所有
    權人依土地法所申報之地價為法定地價。惟此年息10％為限
    ，乃指房屋租金之最高限額而言，非謂所有租賃房屋之租金
    必須照申報價額年息10％計算之，尚須斟酌基地之位置，工
    商繁榮程度、使用人利用基地之經濟價值、所受利益，彼等
    關係及社會感情等情事以為決定之，最高法院46年台上字第
    855號、68年台上字第3071號判例亦可參照。
  2.經查，系爭建物坐落於臺北縣新店市○○路○段上，須步行
    約10分鐘始可抵達大坪林捷運店及公車站牌，附近多為住宅
    區，僅1 樓有修車場及店家或房屋仲介，鄰近亦無學校，需
    至臺北縣新店市○○路1 段始有五峰國中等情，有本院98年
    12月7日勘驗測量筆錄可憑（本院卷第114頁）。本院審酌系
    爭建物所在之位置為住宅區，生活機能尚稱良好，惟搭乘大
    眾交通工具須至路程約10分鐘之北新路，交通狀況普通，被
    告丁○○買受系爭建物後並未改建或增建，被告丁○○使用
    系爭房地之經濟價值及所受利益等情，認系爭土地之租金應
    以系爭土地申報地價年息7％為適當，而原告主張每月相當
    於不當得利之租金以年息10％計算尚嫌過高，應予酌減，以
    年息7％為當。又系爭土地於96年1月間之當期申報地價為每
    平方公尺19,680元，權利範圍為全部，有系爭土地之土地登
    記第一類謄本在卷可稽（本院卷第7 頁），而被告丁○○所
    有之系爭建物占用系爭土地之面積為22.85 平方公尺，是被
    告丁○○每月應給付予原告相當於租金之不當得利金額應為
    2,623元（計算式：19,680元×22.85×7％÷12＝2,623元，
    元以下四捨五入）。是以，原告請求被告丁○○給付自93年
    6月1日起至本件起訴狀繕本送達之翌日即98年5 月31日止，
    總計5年相當於租金之不當得利157,380元（計算式：2,623
    元×12月×5年＝157,380元），及自起訴狀繕本送達翌日即
    98年5月31日起按年息5％ 計算之利息，暨自98年5月31日起
    至被告丁○○將如附圖516－A001 部分所示之土地返還之日
    止，按月給付原告相當於租金之不當得利2,623元，為有理
    由，應予准許。至逾此部分之請求，洵屬無據，應予駁回。
五、綜上所述，原告為系爭土地之所有權人，被告丁○○無權占
    有系爭土地，而被告丁○○因使用系爭土地而受有利益，致
    原告受有損害，自應返還其利益。又被告乙○○並非系爭建
    物之所有權人，亦非新店甲○○○○○○之合夥人或負責人
    ，自非系爭建物之占有人，原告不得請求被告乙○○拆除系
    爭建物占用系爭土地之部分，並將該部分土地返還予原告。
    從而，原告依民法第767 條所有物返還請求權，請求：(一)被
    告丁○○應將系爭土地如附圖516－A001 部分所示之建物（
    面積：22.85 平方公尺）拆除，並將該部分土地返還原告。
    (二)被告丁○○給付原告157,380元，及自98年5月31日起至清
    償日止，按年息5％計算之利息。(三)被告丁○○自98年5月31
    日起至如附圖516－A001 部分所示之土地返還之日止，按月
    給付原告2,623 元，為有理由，應予准許。逾此部分之請求
    ，為無理由，應予駁回。
六、原告勝訴部分，兩造分別陳明願供擔保，聲請宣告假執行或
    免為假執行，爰分別酌定相當擔保金額，予以准許。至原告
    敗訴部分，其假執行之聲請即失所依據，應併予駁回。
七、本件事證已臻明確，兩造其餘攻擊防禦方法核與判決結果不
    生影響，爰不另一一論述，併此敘明。
八、據上論結，本件原告之訴為一部有理由、一部無理由，依民
    事訴訟法第79條、第390條第2項、第392條第2項，判決如主
    文。
中    華    民    國    99    年    6    月    4    日
                  民事第四庭    審判長法  官  周祖民
                                      法  官  鄧德倩
                                      法  官  林怡伸
以上正本係照原本作成
如對本判決上訴，須於判決送達後20日內向本院提出上訴狀
中    華    民    國    99    年     6    月    4    日
                                      書記官  施若娟

司法院資訊處製作；財團法人民間司法改革基金會備份。
